臺灣新竹地方法院民事判決　　　　　　　99年度重訴字第96號
原　　　告　廖炳燦
訴訟代理人　李林盛律師
　　　　　　王彩又律師
　　　　　　張淑美律師
被　　　告　廖炳坤
訴訟代理人　吳聖欽律師
上列當事人間請求返還代墊款等事件，本院於民國100 年12月13
日辯論終結，判決如下：
    主  文
原告之訴及假執行之聲請均駁回。
訴訟費用由原告負擔。
    事實及理由
壹、原告方面：
一、聲明：
（一）被告應給付原告人民幣155 萬元，及自起訴狀繕本送達翌
      日起至清償日止，按年息5%計算之利息。
（二）訴訟費用由被告負擔。
（三）願供擔保請准宣告假執行。
二、陳述：
（一）緣兩造為堂兄弟關係，被告於民國（下同）95年8 月上旬
      受訴外人張重哨之推銷，答應購買144 克拉之裸鑽一顆（
      下稱系爭144 克拉裸鑽），然因唯恐其配偶反對，遂要求
      原告為其代墊人民幣80萬元，原告基於兄弟情誼，乃同意
      先行代為墊付，並於95年8 月25日將款項匯至被告指定之
      訴外人林旺欉帳戶。嗣於95年8 月下旬，原告又受訴外人
      張重哨之推銷，而與之集資購買199 克拉之裸鑽一顆（下
      稱系爭199 克拉裸鑽），原告並於95年9 月初，於新竹市
      明成銀樓內將與人民幣75萬元等值之新臺幣現金交付被告
      ，爾後兩造旋即一同前往臺中，並將款項交付被告之友人
      即訴外人余孟修匯往大陸。而原告於95年8 月下旬遠赴大
      陸向訴外人張重哨取回系爭144 及199 克拉裸鑽後，即與
      被告共同將上開二顆裸鑽交由訴外人曾盛龍研磨，詎被告
      竟趁原告至巴西嘗試取得鑽石產地證明之際，擅自取回、
      保管系爭144 及199 克拉裸鑽，然迄今已逾2 年，被告均
      未將裸鑽出售結果告知原告，幾經追問，皆未獲善意回應
      ，被告甚至諉稱鑽石已不在其身上，原告不得已始委請律
      師催告被告應於函到五日內返還人民幣155 萬元，惟仍未
      獲置理。基此，兩造就原告先行代墊購買系爭144 克拉裸
      鑽之人民幣80萬元部分，應係成立消費借貸關係，而兩造
      雖未約定返還期限，然依民法第478 條及最高法院73年度
      台抗字第413 號判例意旨，原告亦得定一個月以上之相當
      期限，催告被告返還之。又被告未經原告同意，擅自取回
      系爭144 、199 克拉裸鑽，且未善盡保管之責，造成原告
      喪失對系爭199 克拉裸鑽之占有，致伊受有人民幣75萬元
      之損失，被告自應按民法第184 條第1 項前段規定，對原
      告負損害賠償之責。為此，爰分別依消費借貸、侵權行為
      之法律關係，請求被告賠償人民幣155 萬元【計算式：80
      萬＋75萬＝155萬】。
（二）對被告抗辯之陳述：
    1.被告雖抗辯原告欠缺借款資力，且原告匯予訴外人林旺欉
      之新臺幣330 萬元，亦有可能係訴外人林燦堂之前匯予原
      告云云，惟查，原告之父親前曾經營金足成銀樓，原告亦
      曾擔任彩翔寶石實業有限公司之董事長，家中存有黃金，
      此經證人廖炳漢到庭證述纂詳，而原告貸予被告之80 萬
      元人民幣即係變賣黃金所得，兩造並一同將委由被告變賣
      所得之新臺幣350 萬元帶至台北富邦商業銀行新竹分行，
      先由原告將款項存入新設立之帳戶，再將與人民幣80 萬
      元等值之330 萬元新臺幣，依被告指示匯予訴外人林旺欉
      ，此亦經被告到庭供述明確，嗣後原告更將存摺、印鑑章
      等物交由被告保管，並將該帳戶供由被告使用，故而被告
      上開抗辯並非事實。況且，原告與訴外人林旺欉僅具一面
      之緣，並無任何交情，先前亦未曾匯款至訴外人林旺欉帳
      戶等情，有證人林旺欉之具結證述在卷可查，是倘若非受
      被告指示，原告即無將款項匯入訴外人林旺欉帳戶之可能
      ；另參以原告與訴外人林旺欉從未以電話聯繫，自未委請
      訴外人林旺欉代為轉匯款項，亦有證人林旺欉之證述可資
      佐證，是以，上開新臺幣330 萬元係伊依被告指示而匯予
      訴外人林旺欉，再由被告聯絡訴外人林旺欉轉匯訴外人張
      重哨，以作為購買系爭144 克拉裸鑽價款之事實，堪予認
      定。至被告所提之黃金、金飾珠寶來源證明登記書，係銀
      樓業者與一般客戶間之買賣紀錄，依據銀樓業界之行規，
      同業間基於信任關係，並無於交易時留下憑證之習慣，且
      銀樓業者依法須對相當金額之通貨交易予以申報，係近期
      始開始實施之法規，均不適用於本件訴訟。
    2.被告雖另以其不缺資金為由，抗辯其無向原告借款之可能
      ，且兩造未書立借據，原告多年均未向其追討，顯悖於常
      情云云，惟查，被告係因其配偶極力反對投資購買系爭14
      4 克拉裸鑽一事，不得已始轉向原告借貸人民幣80萬元，
      有被告於偵查中提出之刑事答辯狀可證；又兩造為堂兄弟
      關係，家族多經營珠寶買賣事業，每日均有鉅額款項進出
      ，兩造關係又因一同投資鑽石生意而益加密切，彼此相互
      信任，故就借款一事並未書立借據；另原告係因被告使伊
      喪失對系爭199 克拉裸鑽之占有，方對被告及其配偶提起
      刑事詐欺告訴，與本件因購買系爭144 克拉裸鑽而成立之
      消費借貸乙節無涉，故而原告並未於該案提及借貸之事，
      是被告據此遽謂兩造並未成立消費借貸，顯無理由。
    3.被告又辯稱其於95年8 月1 日匯入訴外人林旺欉帳戶之新
      臺幣390 萬元，係投資購買系爭144 克拉裸鑽之帳款，故
      無再向原告借款之必要云云，惟原告否認之，蓋因被告已
      於新竹地方法院檢察署98年度他字第1040號案件98年7 月
      1 4 日詢問筆錄時，自承兩造係於95年8 月前往大陸與訴
      外人張重哨商談投資裸鑽之事，且依被告95年8 月份之入
      出境資料所示，被告係於95年8 月6 日出境，並於談畢後
      始將款項匯出，換言之，被告並無於談妥投資事宜前之95
      年8 月1 日，即將投資款匯出之可能，足認被告上開所辯
      並非事實；況且，被告並未對新臺幣390 萬元之資金來源
      提出說明，亦未就上開款項係匯予訴外人張重哨乙節舉證
      以實其說，自無足取。此外，被告雖又提出原告發送予訴
      外人張重哨之簡訊內容，辯稱原告與訴外人張重哨間有其
      他交易往來云云，惟該份簡訊所述內容係98年間發生之事
      ，與本案無涉。又原告於98年4 月10日新竹武昌街郵局寄
      發之存證信函雖記載「因此他要從你匯出的人民幣捌拾萬
      元，及我匯出的人民幣柒拾伍萬元來扣除」等語，惟此僅
      係指人民幣80萬元係由被告所投資，尚與資金來源無關，
      反更足以證明原告確係受被告指示，始將與人民幣80萬元
      等值之330 萬元新臺幣匯予訴外人林旺欉之事實。
    4.繼者，被告於本件訴訟中承認其有投資人民幣80萬元購買
      系爭144 克拉裸鑽，然一再否認有投資系爭199 克拉裸鑽
      ，且於新竹地方法院檢察署98年度他字第1040號案件98年
      7 月14日詢問筆錄時供稱：「二顆裸鑽我出了80萬元人民
      幣。」等語，足見被告僅有參與系爭144 克拉裸鑽之投資
      ，而未合資購置系爭199 克拉裸鑽。又被告不否認原告曾
      匯款人民幣75萬元予訴外人張重哨，且訴外人余孟修於新
      竹地方法院檢察署98年度他字第1040號案件98年10月7 日
      詢問筆錄陳稱：「廖炳燦、廖炳坤到我台中戶籍地交付75
      萬人民幣換算的新台幣給我，要我轉匯給張重哨…我只知
      道該75萬元是他們兩個要買鑽石，是誰出的我不曉得。」
      等語，足證該75萬元人民幣確為原告投資系爭199 克拉裸
      鑽之款項，則系爭199 克拉裸鑽係由原告與訴外人張重哨
      共同投資購買之事實，已堪認定。而原告先前雖曾主張系
      爭199 克拉裸鑽係由兩造與訴外人張重哨等三人集資購置
      ，惟此乃因投資裸鑽一事皆由被告負責與訴外人張重哨接
      洽，且被告曾於檢察官偵訊時陳稱與原告及訴外人張重哨
      共同投資系爭144 、199 克拉裸鑽云云，造成原告誤認之
      故。
    5.被告另辯稱系爭199 克拉裸鑽係被告自大陸帶回臺灣云云
      ，原告否認之，蓋因系爭199 克拉裸鑽係由原告自大陸帶
      回，始為正確，且被告於刑事偵查中對此亦坦承不諱。再
      者，伊雖不否認曾於98年1 月21日發送簡訊二則予訴外人
      張重哨，惟此乃因被告擅自取走系爭199 克拉裸鑽，且未
      提出已將鑽石交由訴外人張重哨保管之事證，原告為了解
      該顆鑽石下落，不得已始假借帶買主看貨名義，希望訴外
      人張重哨能與之聯絡，惟未獲任何回應，是而系爭199 克
      拉裸鑽是否確實交付訴外人張重哨，實非無疑。退步言之
      ，縱認被告所述系爭199 克拉裸鑽現由訴外人張重哨持有
      乙節屬實，惟兩造及訴外人張重哨於合資購買系爭鑽石時
      ，已言明由原告將鑽石帶回臺灣加工並加以保管，詎被告
      竟違反約定逕自取走鑽石，致使原告喪失對該裸鑽之占有
      ，而有75萬元人民幣之損失，被告自應就此負賠償之責。
    6.至證人曾盛龍證稱兩造僅將系爭144 克拉裸鑽留下研磨，
      而當場取走系爭199 克拉裸鑽云云，與事實不符，經查，
      原告於95年8 月下旬赴大陸訴外人張重哨處取回系爭144
      、199 克拉裸鑽後，即與被告一同將上開二顆裸鑽攜至訴
      外人曾盛龍處研磨，原告之胞弟即訴外人廖炳漢亦在場，
      並親見訴外人曾盛龍於現場對系爭199 克拉裸鑽進行切割
      ，嗣後兩造留下該二顆裸鑽後即與訴外人廖炳漢一同離去
      ，是證人曾盛龍上開證述應係唯恐原告向其追究擅自由被
      告取走裸鑽之責任，始為之不實陳述，不足採信。
三、證據：（一）提出匯款委託書、大眾聯合法律事務所99年6
    月8 日99眾律字第990601號函暨掛號郵件收件回執、被告於
    新竹地方法院檢察署98年度他字第1040號案件提出之簽辯狀
    、新竹地方法院檢察署98年度他字第1040號98年7 月14日及
    98年10月7 日詢問筆錄節本、台北富邦銀行各類存款歷史對
    帳單、原告入出境查詢結果（以上均為影本）等件為證；（
    二）聲請訊問證人廖炳漢、林旺欉、廖炳文、曾盛龍、李文
    卿；（三）聲請向台北富邦商業銀行新竹分行函調匯款委託
    書原本及原告帳戶95年8 月25日至同年12月1 日期間所有交
    易之提款單、票據影本等資料；（四）聲請向渣打國際商業
    銀行新興分行函調原告以隨緣服裝行及個人名義申請之帳戶
    、信用卡申請書等資料。
貳、被告方面：
一、聲明：
（一）原告之訴及假執行之聲請均駁回。
（二）訴訟費用由原告負擔
（三）如受不利之判決，願供擔保請准免為假執行之宣告。
二、陳述：
（一）被告並未向原告借款人民幣80萬元，原告依消費借貸法律
      關係請求被告返還人民幣80萬元，並無理由：
    1.否認原告所述被告於95年8 月上旬向訴外人張重哨購買系
      爭144 克拉裸鑽，然因唯恐配偶反對，遂要求原告代為墊
      付人民幣80萬元，並因原告將新臺幣330 萬元款項匯入訴
      外人林旺欉帳戶而成立消費借貸法律關係之事實，蓋因被
      告曾於95年8 月1 日將投資系爭144 克拉裸鑽之新臺幣39
      0 萬元款項，匯入訴外人林旺欉之帳戶內，則被告既有鉅
      額存款可供匯出，不欠缺資金，亦不缺帳戶，即無向原告
      借款之必要，是原告應就兩造間確實達成消費借貸契約之
      合意，以及其有交付金錢等節負舉證責任。而依據原告發
      送予訴外人張重哨之簡訊內容「老張：那5 顆鑽石我弟弟
      買走了，成交價100 萬，沒有資金生意就做不開，大鑽有
      人買就把它賣掉，不知你看法如何？」等語，足見原告與
      訴外人張重哨間仍存有其他交易，則原告應係基於其他用
      途而將新臺幣330 萬元匯往大陸，與被告無涉；況且，觀
      之原告98年4 月10日於新竹武昌街郵局寄發之第748 號存
      證信函上載明「…因此他要從你匯出的人民幣捌拾萬元，
      及我匯出的人民幣柒拾伍萬元來扣除…」等語，顯見原告
      明知被告已將投資裸鑽之80萬元人民幣匯予訴外人張重哨
      ，與原告於本件主張之情形迥異，是原告此部分主張翻異
      前詞，顯屬虛構。再者，原告對訴外人林燦堂已支付人民
      幣1,575,000 元，以購買系爭144 克拉裸鑽之事實不爭執
      ，而上開新臺幣330 萬元亦可能係訴外人林燦堂於95年8
      月25日前匯予原告，用以支付系爭144 克拉裸鑽之價金，
      而非原告貸予被告之借款。另參以原告於新竹地方法院檢
      察署98年度他字第1040號案件98年10月7 日詢問筆錄時陳
      稱「張重哨知道我沒有錢，所以不會邀我投資」、「我當
      時沒有錢，只有75萬元而已，他們同意我只出75萬人民幣
      」等語，以及原告之胞弟即訴外人廖炳漢於同案件98年7
      月14日詢問筆錄時稱「我哥哥廖炳燦為了投資購買這二顆
      裸鑽，廖炳燦拿房子的一半所有權賣給我」等語，足悉原
      告資金不足，尚且無法湊足系爭199 克拉裸鑽之投資款，
      豈有將人民幣80萬元貸予被告之餘力？此外，原告於98年
      4 月10日寄發存證信函以前，甚至於提出刑事告訴時，數
      年間均未曾提及兩造間存有消費借貸契約之情事，迨至本
      件訴訟時始為此一主張；況且，原告經濟並不寬裕，對於
      借貸人民幣80萬元此一鉅額，竟未約定利息、清償日期，
      抑或書立借據，甚至未將款項直接匯予被告，而係匯至訴
      外人林旺欉之帳戶，顯悖於常情，足認原告此部分主張不
      可採。
    2.另否認原告所述其匯予訴外人林旺欉之新臺幣330 萬元款
      項，係變賣黃金所得之價金云云，蓋查，原告父親雖曾經
      營銀樓事業，然早於20餘年前即已結束營業，且原告自身
      經營之彩翔寶石實業有限公司，亦於79年5 月11日即遭經
      濟部撤銷登記在案，又其胞弟即訴外人廖炳漢目前經營之
      金順昌銀樓亦非原告所有，是原告自稱前曾經營珠寶買賣
      事業，具有價值新臺幣350 萬元之黃金云云，並非事實。
      次查，常見之大額黃金銷售管道，係將黃金回售予銀樓業
      上游之貴金屬進出口公司，然須具備商業登記證及統一編
      號之銀樓業者，方可進行此項交易，另一銷售管道則係將
      黃金出售予一般銀樓業者，惟收購業者須依規定填寫「黃
      金、金飾珠寶翻造及買入來源證明書」，而原告主張之新
      臺幣350 萬元黃金交易，已超出洗錢防制法大額申報數額
      甚多，是項交易必有跡可尋，原告自應提出出售黃金之交
      易紀錄為證。至原告雖又主張其係將黃金交由被告變賣，
      且與被告一同將賣得款項新臺幣350 萬元存入原告新設帳
      戶內，嗣將該帳戶交由被告保管使用云云，惟被告均否認
      之，且倘若原告確實將黃金交由被告變賣，則被告逕將變
      賣所得價金取走運用即可，何須再輾轉透過原告新設立帳
      戶而將借款匯予訴外人林旺欉？如此迂迴轉折之借款過程
      毫無道理可循；況查，被告並非欠缺銀行帳戶之人，為何
      須與原告一同開設新帳戶？且原告大可委託其經營銀樓事
      業之胞弟即訴外人廖炳漢代為變賣黃金，又何須交由被告
      處理？益徵原告上開主張不實。末查，原告係於95年8 月
      14日，將其對門牌號碼新竹市○○街70號之房地持分出售
      予訴外人廖炳漢，藉此籌措購買系爭199 克拉裸鑽資金即
      75萬元人民幣之事實，業經證人廖炳漢到庭證述明確，然
      原告復又主張95年8 月25日借貸予被告之人民幣80萬元，
      係變賣黃金所得價金，惟變賣黃金較出售房產簡便，且國
      人對有土斯有財之觀念根深蒂固，倘若具有價值新臺幣35
      0 萬元之黃金，衡情應會選擇先將黃金出售，以籌措系爭
      199 克拉裸鑽投資款，詎原告竟先出售名下房產，顯與常
      情有違，足見原告所述出售黃金籌措資金一節不實，原告
      亦不具借款人民幣80萬元予被告之資力。
    3.此外，細繹原告於98年4 月10日新竹武昌街郵局寄發之第
      7 48號存證信函內容，其上記載：「廖炳坤先生：你於民
      國95年8 月上旬，與中國大陸公民張重哨，合資人民幣壹
      佰捌拾萬元，購買壹顆144 餘克拉未經切割之原鑽，經協
      議以人民幣參佰壹拾伍萬元，由你與林燦堂先生買下。」
      等語，是倘依原告所述，被告既與訴外人張重哨合資人民
      幣180 萬元購買系爭144 克拉裸鑽，則被告已知得以180
      萬元人民幣之價格買斷該顆裸鑽，然被告嗣又與訴外人林
      燦堂合資人民幣315 萬元買下該鑽石，亦即被告總計出資
      人民幣247.5 萬元【計算式：（180 萬÷2 ）＋（315 萬
      ÷2 ）＝247.5 萬】，於扣除二次合資分得之利潤67.5萬
      元【計算式：（315 萬－180 萬）÷2 ＝67.5萬】後，被
      告實際出資人民幣180 萬元，卻僅取得系爭144 克拉裸鑽
      之一半權利，此種投資方式前所未聞，益證原告之主張虛
      偽不實。
（二）原告並未投資人民幣75萬元，與被告及訴外人張重哨合資
      購買系爭199 克拉裸鑽，且被告並未使原告喪失對系爭19
      9 克拉裸鑽之占有，而致原告受有損害：
    1.被告雖不否認已將系爭199 克拉裸鑽交還訴外人張重哨，
      惟被告當初係受訴外人張重哨之委託，始於95年10月17日
      將系爭199 克拉裸鑽帶至臺灣銷售，然因未覓得適當買主
      ，故又將鑽石返還訴外人張重哨，實際上兩造均未投入資
      金，是原告自應就其主張有出資3 分之1 即人民幣75萬元
      ，以購買系爭199 克拉裸鑽之利己事實，負舉證說明之責
      。又原告於新竹地方法院檢察署98年度他字第1040號案件
      98年6 月10日詢問筆錄時，已自承系爭199 克拉裸鑽共價
      值人民幣253 萬元，是倘若原告果真投入3 分之1 之資金
      ，則其出資額應為人民幣84.3萬元，與原告於本件訴訟主
      張之人民幣75萬元，相差約新臺幣40餘萬元，差距不可謂
      不大，足見原告主張其有投資75萬元人民幣購買系爭199
      克拉裸鑽云云，顯係拼湊而得，與事實不符。退步言之，
      縱認原告上開有與被告及訴外人張重哨共同集資購買系爭
      199 克拉裸鑽之主張屬實，而依原告於98年4 月10日寄發
      之新竹武昌街第748 號存證信函所示，可知原告亦不否認
      系爭199 克拉裸鑽現由訴外人張重哨負責保管，則依據合
      夥之法律關係，系爭199 克拉裸鑽既經其中二位合夥人之
      同意，而由訴外人張重哨保管，即難認有何侵權之情事；
      況且，合夥人於合夥清算前，不得請求合夥財產之分析，
      此為民法第682 條所明定，設若原告確有投資系爭199 克
      拉裸鑽，亦應向訴外人張重哨主張權利，始為正確。
    2.此外，否認原告所述被告擅自取回系爭144 及199 克拉裸
      鑽，且未盡保管之責，亦未告知鑽石處理結果，致其喪失
      對鑽石之占有云云，蓋依原告於98年1 月21日發送予訴外
      人張重哨之手機簡訊內容「老張：炳坤跟你說199 克拉鑽
      石由我全權處理後，他已經簽下了放棄書給我（包括144
      克拉鑽石），15日我到過林燦堂處144 克拉鑽石他已經託
      人加工好了，成品38.96 克拉腰形，為了求乾淨度，所以
      成品率較低，成品跟鑑定書（GIA ）顏色-J淨度VS2 」、
      「老張：年關將近想必你已回到深圳，08年底林燦堂要到
      深圳看199 克拉那顆鑽，你說長沙那邊有買主無法趕回，
      至今沒有任何訊息，可否來電告知」等語，以及原告於98
      年4 月10日新竹武昌街郵局寄發之第748 號存證信函提及
      「…民國96年9 月底我向你說，我準備把你交給張重哨先
      生的那顆199 克拉原鑽拿回來…」，可知原告明確知悉系
      爭144 、199 克拉裸鑽分別由訴外人林燦堂及張重哨持有
      ，且倘若原告確有投資系爭199 克拉裸鑽，其大可理直氣
      壯向訴外人張重哨索討鑽石，何必一方面介紹訴外人林燦
      堂購買鑽石，另一方面又向訴外人張重哨誆稱被告已簽立
      放棄書？足見原告上開主張均不實在。從而，原告請求被
      告賠償人民幣75萬元，顯非有理，亦應駁回。
三、證據：提出98年4 月10日新竹武昌街第748 號存證信函、新
    竹地方法院檢察署98年度他字第1040號98年10月7 日及98年
    6 月10日詢問筆錄、黃金、金飾珠寶來源證明登記書、金飾
    買入登記簿、黃金、金飾珠寶翻造及買入來源證明登記書、
    金鉓翻造及買入登記書、台灣省金銀珠寶商業同業公會聯合
    會10 0年2 月24日（100 ）台金聯明字第100009號函、經濟
    部100 年2 月18日經商字第10002403360 號函、100 年1 月
    27日經商字第09902433211 號令、100 年2 月10日經商字第
    10002402350 號公告、100 年6 月28日經授中字第10033627
    600 號函暨彩翔寶石實業有限公司設立登記表、土地登記謄
    本、手機簡訊、公司基本資料查詢、被告台灣居民來往大陸
    通行證（以上均為影本）等件為證，並聲請向中國信託商業
    銀行台中分行調取訴外人林旺欉95年8 月份之帳戶往來明細
    。
參、本院依職權：（一）調取新竹地方法院檢察署99年度偵字第
    16 15 號全案卷宗；（二）向台北富邦商業銀行新竹分行調
    取匯款委託書原本及原告帳戶自95年8 月25日至95年12月1
    日間所有交易之相關提款單、票據影本等資料；（三）向中
    國信託商業銀行台中分行函調訴外人林旺欉95年8 月份之帳
    戶往來明細；（四）向渣打國際商業銀行新興分行函調隨緣
    服裝行開戶申請書、交易往來明細，以及原告以其個人名義
    申請之信用卡相關申請書、匯款單據。
肆、兩造不爭執事項：
一、被告有投資人民幣80萬元購買系爭144克拉裸鑽。
二、原告有匯款人民幣75萬元予訴外人張重哨。
伍、本件爭點事項整理如下：
一、被告是否於95年8 月25日向原告借款人民幣80萬元？原告依
    消費借貸法律關係請求被告返還人民幣80萬元，是否有理由
    ？
二、原告是否於95年8 月下旬投資人民幣75萬元，與訴外人張重
    哨合資購買系爭199 克拉裸鑽？被告是否有使原告喪失對系
    爭199 克拉裸鑽之占有？是否致原告受有損害？原告依侵權
    行為法律關係請求被告負人民幣75萬元之損害賠償責任，是
    否有理由？
陸、法院之判斷：
一、被告是否於95年8 月25日向原告借款人民幣80萬元？原告依
    消費借貸法律關係請求被告返還人民幣80萬元，是否有理由
    ？
（一）按民事訴訟如係由原告主張權利者，應先由原告負舉證之
      責，若原告先不能舉證，以證實自己主張之事實為真實，
      則被告就其抗辯事實即令不能舉證，或其所舉證據尚有疵
      累，亦應駁回原告之請求，最高法院17年上字第917 號判
      例著有明文。再按消費借貸契約為要物契約，即除當事人
      合意外，更須交付金錢或其他代替物，以移轉其所有權於
      他方，始能成立，此觀民法第474 條第1 項：「稱消費借
      貸者，謂當事人一方移轉金錢或其他代替物之所有權於他
      方，而約定以種類、品質、數量相同之物返還之契約。」
      規定自明。是若他方否認一方曾交付金錢或其代替物時，
      一方即應就雙方間存有借貸關係且已交付金錢之利己事實
      ，負舉證責任。
（二）查原告主張其曾為被告代墊購買系爭144 克拉裸鑽所須之
      人民幣80萬元，並依被告指示，將等值之新臺幣330 萬元
      匯至訴外人林旺欉帳戶等情，固據原告提出台北富邦商業
      銀行新竹分行匯款委託書為證，惟為被告所否認，並以前
      揭情詞置辯。經查，觀之本院向中國信託商業銀行函調訴
      外人林旺欉95年8 月份之交易紀錄所示（見本院卷一第17
      1 -172頁），可知原告雖曾於95年8 月25日，將新臺幣33
      0 萬元款項匯入訴外人林旺欉之帳戶，惟本院認將金錢匯
      入他人對帳戶之原因多端，或因贈與，或係給付買賣價金
      ，尚難僅以原告之匯款行為，即謂原告係本於借貸之意思
      而為交付，進而遽認兩造間具有消費借貸契約之關係存在
      。況且，依據證人林旺欉於本院100 年6 月23日言詞辯論
      時證稱：「（問：對於原證一之匯款委託書，有何意見（
      提示並告以要旨）？請說明匯款之原因？）當時原告說要
      匯這筆款項到大陸，他已經匯到我中國信託銀行給我，我
      發現他匯錢到我帳戶，我問他這筆錢做何用途，他說要匯
      到大陸的人，因為時間太久了我忘記了那個人的名，我依
      照他指示將款項匯給他指示大陸人士的帳戶，原告並沒有
      告訴用途，因為我帳戶進出金額太多了；（問：是否知悉
      兩造間有無借貸關係存在？如何知悉？）我不清楚。」等
      語（見本院卷一第203 頁背面、204 頁），且證人廖炳漢
      、廖炳文對於是否知悉兩造間有無借貸關係，以及如何知
      悉等節，亦於本院審理時分別證稱「兩造之間有無借貸關
      係我不清楚」、「我不知楚」等語（見本院卷一第205 頁
      背面、207 頁背面），均無法證明兩造間確實存有人民幣
      80萬元消費借貸契約之事實。本院審酌證人林旺欉與兩造
      素無仇恨怨隙，應無維護一造而誣指他造，而致己身身陷
      偽證罪罪責追訴之理；又證人廖炳漢雖為原告之胞弟，惟
      與被告亦為堂兄弟關係，證人廖炳文則為兩造之堂兄弟，
      然而渠等均願當庭具結作證，是其等所為之前揭證詞應堪
      可採。
（三）至原告雖又主張台北富邦商業銀行新竹分行匯款委託書上
      之字跡為被告所書寫，足資證明兩造就人民幣80萬元確實
      成立消費借貸關係云云。惟查，經本院將向台北富邦商業
      銀行新竹分行調取之匯款委託書原本（見本院卷一證物袋
      ）字跡，與被告當庭書寫之文字（見本院卷一證物袋）及
      被告提出由其親自簽發之支票（見本院卷一第99頁、131-
      132 頁）等件，以肉眼觀察詳予比對後，上開匯款委託書
      上所載之字跡，無論在外觀、運筆、筆順、轉折、勾勒方
      式及字跡全貌、神韻等重要特徵，均與其他資料上之字跡
      俱不相同，故而原告所稱上開匯款委託書係被告親自書寫
      云云，已屬無理。況且，縱認原告上開主張屬實，惟被告
      是否係基於善意而單純代為填寫匯款委託書，亦未可知，
      尚不得僅因匯款委託書所載字跡與被告相符一情，逕謂兩
      造已達成金錢借貸之意思合致，至為明灼。此外，原告亦
      未能就其主張係基於交付借款之意思，而將款項匯至被告
      指定之訴外人林旺欉帳戶乙節，提出其他積極事證以實其
      說，則原告依據消費借貸法律關係，請求被告返還人民幣
      80萬元，即屬無理，應予駁回。
二、原告是否於95年8 月下旬投資人民幣75萬元，與訴外人張重
    哨合資購買系爭199 克拉裸鑽？被告是否有使原告喪失對系
    爭199 克拉裸鑽之占有？是否致原告受有損害？原告依侵權
    行為法律關係請求被告負人民幣75萬元之損害賠償責任，是
    否有理由？
（一）查原告主張其於95年8 月下旬投資人民幣75萬元，與訴外
      人張重哨合資購買系爭199 克拉裸鑽，並於95年9 月初透
      過訴外人余孟修將款項匯予訴外人張重哨，嗣後原告又遠
      赴大陸取回系爭199 克拉裸鑽等情，而被告雖不否認原告
      有將人民幣75萬元匯予訴外人張重哨之事實，惟否認有與
      原告及訴外人張重哨共同投資購買系爭199 克拉裸鑽，並
      以該鑽石係伊受訴外人張重哨之委託，始將之帶回臺灣銷
      售云云置辯。經查，被告於新竹地方法院檢察署98年度他
      字第1040號案件98年7 月14日偵訊時自承：「（問：95年
      8 月你有無邀廖炳燦投資鑽石案？）…後來決定199 克拉
      裸鑽是我、廖炳燦、張重哨三人共同投資…」等語，業經
      本院依職權調取該案卷宗核閱無訛（見新竹地方法院檢察
      署98年度他字第1040號卷98年7 月14日詢問筆錄）；復參
      以原告之胞弟、被告之堂弟即證人廖炳漢於100 年6 月23
      日到庭具結後證稱：「（問：是否曾在新竹市○○街172
      號金明成銀樓，親眼見過原告交付數百萬元現金給被告？
      交付之原因？當天有何人在場？）…當天是原告打電話給
      我叫我拿四百萬現金到金明成銀樓給他，當天有我、兩造
      、廖炳文四個人在，我當場交給原告，我知道原告與被告
      有要合作兩顆裸鑽…，我四百萬現金交給原告，兩造說要
      一起到台中去匯款就一起離開…。」等語，則系爭199 克
      拉裸鑽確由兩造及訴外人張重哨等三人共同投資購買之事
      實，堪予認定。再者，關於系爭199 克拉裸鑽究由何人帶
      回臺灣乙節，被告亦於刑事案件中自承裸鑽係由原告帶回
      臺灣等語（見新竹地方法院檢察署98年度他字第1040號卷
      98年7 月14日詢問筆錄），則原告主張系爭199 克拉裸鑽
      係伊自大陸攜回臺灣一情，亦堪認定。從而，被告上開所
      辯即無足採。
（二）至原告另主張伊於95年8 月下旬遠赴大陸取回系爭144 及
      19 9克拉裸鑽後，即與被告共同將上開二顆裸鑽交由訴外
      人曾盛龍研磨，詎料，被告竟未經伊之同意，即擅自取回
      系爭二顆裸鑽，且未善盡保管之責，造成原告喪失對系爭
      19 9克拉裸鑽之占有，而受有人民幣75萬元之損失云云，
      惟為被告所否認。經查，觀之原告於98年4 月10日新竹武
      昌街郵局寄發予被告之第748 號存證信函內容，其上載明
      「…民國96年9 月底我向你說，我準備把你交給張重哨先
      生的那顆199 克拉原鑽拿回來…，兩顆鑽石我也是親手交
      給你保管…」等語，有被告提出之上開存證信函（見本院
      卷一第26-33 頁）在卷可稽，且原告亦於刑事偵查中自承
      係將系爭199 克拉裸鑽交由被告保管等語，亦經本院調閱
      新竹地方法院檢察署98年度他字第1040號卷宗核閱無誤（
      見他字卷第59頁），已足資證明被告係經由原告之同意，
      始負責保管系爭144 及199 克拉裸鑽。復參以證人曾盛龍
      於本院審理時到庭證稱：「（問：兩造是否曾共同持144
      克拉及199 克拉之裸鑽，請你幫忙研磨加工？是否知悉裸
      鑽為何人所有？裸鑽去向？）有這件事，當初是他們兩個
      一起帶兩顆裸鑽來，是被告拿出來，他們當初是請我幫忙
      開窗做成色的判別，只有做了一顆，應該是144 克拉那顆
      ，當天他們只有一顆留在我那邊，另外一顆當天就帶走了
      ，144 克拉那顆後來是被告來帶走了，鑽石是誰的我不過
      問，之後他們也沒有再來找我；（問：鑽石由被告帶走，
      原告有無質問過你為何將鑽石交給被告帶走？）沒有。」
      等語，亦有本院100 年6 月23日言詞辯論筆錄（見本院卷
      一第208-209 頁）在卷可查，是倘若原告未將系爭2 顆裸
      鑽交由被告保管，豈有由被告取出，且原告於知悉被告獨
      自取走系爭144 克拉裸鑽後，卻未對此表示異議之可能？
      則兩造係約定由被告負責保管系爭2 顆裸鑽之事實，洵堪
      認定。
（三）再者，依據原告不否認由其寄發予訴外人張重哨之簡訊內
      容「老張：炳坤跟你說199 克拉鑽石由我全權處理後，他
      已經簽下了放棄書給我（包括144 克拉鑽石），15日我到
      過林燦堂處144 克拉鑽石他已經託人加工好了…」、「…
      08年底林燦堂要到深圳看199 克拉那顆鑽，你說長沙那邊
      有買主無法趕回…」等記載（見本院卷一第142-143 頁）
      ，以及原告於新竹地方法院檢察署98年度他字第1040號案
      件99年2 月3 日偵訊時自承：「（問：你於第一次開庭說
      ，事後你與張重哨聯絡，張重哨說上開裸鑽在他手上？）
      是，是由廖炳坤交給張重哨。」等語，可知原告明確知悉
      系爭199 克拉裸鑽已由被告交予訴外人張重哨保管；而系
      爭199 克拉裸鑽係由兩造與訴外人張重哨共同集資購買之
      事實，亦經本院審認如前，則被告將系爭199 克拉裸鑽交
      由合夥人即訴外人張重哨保管，難認有何不妥之處，亦不
      得據此即謂被告已使原告喪失對系爭199 克拉裸鑽之占有
      ，而致原告受有損害，從而，原告依據侵權行為法律關係
      ，請求被告負人民幣75萬元之損害賠償責任，即非有理，
      亦應駁回。
三、本件既經本院審認原告未能就其主張係基於交付借款之意思
    ，而將款項匯至被告指定之訴外人林旺欉帳戶，已如前述，
    故原告聲請向台北富邦商業銀行新竹分行調取原告帳戶交易
    資料，以證明該帳戶已供由被告使用，即無調查之必要，蓋
    因縱使原告上開主張屬實，惟亦無法證明兩造有達成消費借
    貸契約之意思合致。又關於原告請求被告賠償人民幣75萬元
    部分，亦經本院認定系爭199 克拉裸鑽係由兩造與訴外人張
    重哨等三人共同合資購買，則原告於本件訴訟中聲請傳訊證
    人李文卿，以證明原告為投資購買系爭199 克拉裸鑽，曾將
    75萬元人民幣匯予訴外人張重哨，亦無調查之必要。
四、綜上，原告既未能舉證證明其與被告間存有人民幣80萬元之
    消費借貸契約，且被告亦未使原告喪失對系爭199 克拉裸鑽
    之占有，是原告分別依據消費借貸、侵權行為之法律關係提
    起本件訴訟，請求被告賠償人民幣155 萬元，及自起訴狀繕
    本送達翌日起至清償日止，按年息5%計算之利息，即乏所據
    ，應予駁回。而原告之訴既經本院駁回，其所為假執行之聲
    請亦失所依據，應併予駁回。
五、本件判決之基礎已臻明確，兩造其餘攻擊、防禦方法及舉證
    ，經本院審酌後，均與判決結果無影響，爰不一一予以論列
    ，附此敘明。
據上論結，本件原告之訴為無理由，依民事訴訟法第78條，判決
如主文。
中    華    民    國   100    年    12    月    27    日
                  民事庭  法  官   張百見
以上正本係照原本作成。
如對本判決上訴，須於判決送達後20日內向本院提出上訴狀。如
委任律師提起上訴者，應一併繳納上訴審裁判費。
中    華    民    國   100    年    12    月    27    日
                          書記官   黃詩傑